---
title: "Aula 5 - Mapas"
subtitle: "Ferramentas básicas para representação espacial no R"
author: "Marina C Scalon"
date: "05/25/2023"
title-block-banner: true
format: 
  html:
    code-link: true
    code-tools: true
    theme: minty
    toc: true
execute:
  warning: false
---

### O R pode ser usado para fazer mapas!

Nessa aula vamos aprender algumas ferramentas básicas de representações espaciais.

::: callout-note
Essa não é minha área então considere apenas uma apresentação das ferramentas possíveis para serem exploradas independentemente!!
:::

# maps e ggmap

Podemos plotar mapas de maneira bem simples utilizando o pacote ggmap que segue a mesma estrutura do ggplot2, então todas as opções de customização que já aprendemos podem ser aplicadas

É necessário carregar (instalar previamente, caso não tenha na biblioteca) esses pacotes:

```{r}
#| warning: false
library(ggmap)
library(maps)
library(tidyverse)
```

### Mapa do mundo

Para gerar um mapa do mundo é BEM simples: basta chamar os dados "world" com a função **map_data** do ggplot2.

```{r}
#| fig-cap: "Figura 1. Mapa do Mundo com ggplot2 e geom_polygon"

mundo <- map_data("world")

ggplot(mundo, aes(x=long, y=lat, group=group))+
  geom_polygon(fill="lightgray", colour = "black")

```

```{r}
#| fig-cap: "Figura 2. Mapa do Mundo com ggplot2 e geom_map"
ggplot()+
  geom_map(data=mundo, map=mundo, aes(x=long, y=lat, map_id=region))
```



Também podemos usar a camada borders do pacote ggmap.

```{r, width = 10, height=5}
#| fig-cap: "Figura 3. Mapa do Mundo simples com ggmap"

ggplot()+ borders("world", fill = "grey70", colour = "black")+
  coord_quickmap()

```

### Região delimitada do mapa mundial

Para selecionar determinada região do mapa mundial, podemos usar alguns recursos:

#### Limitar as dimensões para a região desejada

No caso, estou colocando um ponto vermelho onde fica a cidade de Curitiba e tentando limitar apenas para mostrar o Brasil

::: {.callout-warning}
Note que com xlim e ylim como camada não fica bom.
:::

```{r}
#| fig-cap: "Figura 4. Mapa do Brasil destacando a cidade de Curitiba com as projeções desconfiguradas"
ggplot()+ borders("world", fill = "grey70", colour = "black")+
  xlim (-100,-20)+ ylim(-45,10)+
  geom_point(aes(x=-49.3044, y=-25.4809, colour = "red")) +
  theme(legend.position='none')
``` 

::: {.callout-warning}
Também continua desconfigurado com os limites inseridos na camada principal
:::

```{r}
#| fig-cap: "Figura 5. Mapa do Brasil destacando a cidade de Curitiba com as projeções ainda desconfiguradas"
ggplot()+ borders("world", fill = "grey70", colour = "black",  xlim= c(-100,-20), ylim=c(-45,10))+
  geom_point(aes(x=-49.3044, y=-25.4809, colour = "red")) +
  theme(legend.position='none')
```

::: {.callout-tip}
É necessário utilizar o xlim e ylim no parâmetro coord_fixed() para ficar certo.
:::

```{r}
#| fig-cap: "Figura 6. Mapa do Brasil destacando a cidade de Curitiba com as projeções corretas"
ggplot()+ borders("world", fill = "grey70", colour = "black")+
  geom_point(aes(x=-49.3044, y=-25.4809, colour = "red")) + 
  coord_fixed(xlim= c(-100,-20), ylim=c(-45,10))+
  theme(legend.position='none')
```

### Região delimitada com map_data do ggplot2

```{r}
#| fig-cap: "Figura 7. Mapa do Brasil destacando a cidade de Curitiba com o ggplot2"

ggplot(mundo, aes(x=long, y=lat, group=group))+
  geom_polygon(fill="lightgray", colour = "black")+
  geom_point(aes(x=-49.3044, y=-25.4809, colour = "red")) + 
  coord_fixed(xlim= c(-100,-30), ylim=c(-45,10))
```

#### Determinar pelo nome da região desejada, utilizando o parâmetro **regions**

::: {.callout-tip}
Da mesma forma, a projeção só fica boa de verdade com coord_fixed() ou coord_quickmap()
:::


```{r}
#| fig-cap: "Figura 8. Mapa do Brasil destacando a cidade de Curitiba utilizado regions com as projeções desconfiguradas"
ggplot()+ borders("world",regions = "Brazil", fill = "grey70", colour = "black")+
  geom_point(aes(x=-49.3044, y=-25.4809, colour = "red")) +
  theme(legend.position='none')
```

```{r}
#| fig-cap: "Figura 9. Mapa do Brasil destacando a cidade de Curitiba utilizado regions com as projeções corretas"
ggplot()+ borders("world",regions = "Brazil", fill = "grey70", colour = "black")+
  geom_point(aes(x=-49.3044, y=-25.4809, colour = "red")) +
  coord_fixed()+
  theme(legend.position='none')
```

### Várias regiões

```{r}
#| fig-cap: "Figura 10. Mapa dos países da América do Sul destacando a cidade de Curitiba utilizado regions com as projeções corretas"

sa=c("Brazil", "Argentina", "Chile", "Uruguay", "Paraguay", "Ecuador", "Peru", "Venezuela",
    "Colombia", "Bolivia", "French Guiana", "Surinam", "Guyana")

mapa_sa<-map_data("world", region=sa) 

ggplot(mapa_sa, aes(x=long, y=lat, group=group, fill= region))+
  geom_polygon()+
  geom_point(aes(x=-49.3044, y=-25.4809, colour = "red")) +
  coord_fixed()
```

### Incluir pontos de um dataset

No dataset deve ter especificado os valores de latitude e longitude. 

```{r}
#| fig-cap: "Figura 11. Mapa dos mundo com a localização dos pássaros observados em alimentadores"
feederwatch <- readr::read_csv('https://raw.githubusercontent.com/rfordatascience/tidytuesday/master/data/2023/2023-01-10/PFW_2021_public.csv')

ggplot()+ borders("world", fill = "grey70", colour = "black")+
  geom_point(aes(x=feederwatch$longitude, y=feederwatch$latitude), color="red", alpha=0.5)+
  coord_fixed()

```

Cortando para região

```{r}
#| fig-cap: "Figura 12. Mapa recortado com a localização dos pássaros observados em alimentadores"
ggplot()+ borders("world", fill = "grey70", colour = "black")+
  geom_point(aes(x=feederwatch$longitude, y=feederwatch$latitude), color="red", alpha=0.5)+
  coord_fixed(xlim= c(-170,-50), ylim=c(10,75))

```

Adicionar a camada geom_map() é melhor para fazer várias camadas de gráficos, usando todos os recursos do ggplot

```{r}
#| fig-cap: "Figura 13. Mapa recortado com a localização dos pássaros observados em 2020 e 2021 em alimentadores"
ggplot(data=feederwatch, aes(x=longitude, y=latitude))+
  geom_map(data=mundo, map=mundo, aes(x=long, y=lat, map_id=region), fill="lightgray", color="black")+
  geom_point(aes(longitude, y=latitude, color=as.factor(Year)), alpha=0.5)+
  coord_fixed(xlim= c(-170,-50), ylim=c(10,75))+
  facet_wrap(~Year)

```



## Utilizando o pacote rgbif (acesso ao banco de dados da GBIF)

GBIF: Global Biodiversity Information Facility

1.  Carregar o pacote
2.  Definir a espécie que você quer dando nome científico
3.  Escolher dados apenas que possuam coordinadas (hasCoordinate=T)
4.  Pode-se limitar a região por latitude ou longitude ou nomeando o
    pais pela sigla internacional com 2 letras
5.  Transformar os dados importados em data frame usando a função
    as.data.frame()
    
#### Ocorrência de *Puma concolor* para qualquer lugar do mundo

::: {.callout-tip}
Limitei com o parâmetro **limit** para 500 observações senão demora muito pra carregar
:::

```{r}
library(rgbif)

ocorrencia<-occ_search(scientificName="Puma concolor", hasCoordinate=T, limit=500)

names(ocorrencia)

localizacao <- as.data.frame(ocorrencia$data) %>% select(3:4) %>% 
  rename(Lat = decimalLatitude, Long=decimalLongitude)

head(localizacao)
```

#### Ocorrência de *Puma concolor* para o Brasil apenas

```{r}
ocorrencia.br<-occ_search(scientificName="Puma concolor", country="BR", hasCoordinate=T)

localizacao.br <- as.data.frame(ocorrencia.br$data)%>% select(3:4) %>% rename(Lat = decimalLatitude, Long=decimalLongitude)
```

Agora vamos inserir os pontos de ocorrência num mapa. Podemos usar o **borders()** como ensinado, ou google maps, ou o que preferir!

```{r}
#| fig-cap: "Figura 14. Ocorrência de Puma concolor no mundo"

ggplot() + borders("world", colour="grey", fill="lightgray") + theme_bw() + geom_point(aes(x=Long,y=Lat),data=localizacao,colour="gold",size=2,alpha=0.1) 
```

```{r}
#| fig-cap: "Figura 15. Ocorrência de Puma concolor no Brasil"
ggplot() + borders("world", colour="grey", fill="lightgray") + theme_bw() + geom_point(aes(x=Long,y=Lat),data=localizacao,colour="gold",size=2,alpha=0.1) + coord_fixed(xlim=c(-150,-20)) #ficando na América apenas
```

Para ajustar exatamente as medidas do mapa com a distribuição podemos gerar um vetor para restringir as coordenadas, baseado na distribuição máxima e mínima da espécie:

```{r}
#| fig-cap: "Figura 16. Mapa recortado para otimizar os locais de ocorrência de onça parda"

distribuicao<-c(min(localizacao$Long,na.rm=T)-1,
            min(localizacao$Lat,na.rm=T)-1,
            max(localizacao$Long,na.rm=T)+1,
            max(localizacao$Lat,na.rm=T)+1)

ggplot() + borders("world", colour="grey", fill="lightgray") + 
  theme_bw() +
  geom_point(aes(x=Long,y=Lat),data=localizacao,colour="black",size=2,alpha=0.1)+
  coord_fixed(xlim=distribuicao[c(1,3)], ylim=distribuicao[c(2,4)])

```

# Pacotes para dados geográficos

Alguns pacotes são bem úteis para baixar dados geográficos diretamente, e vamos conhecer alguns deles que possam ter utilidade na área de ecologia

## Pacote [geobr](https://cran.r-project.org/web/packages/geobr/vignettes/intro_to_geobr.html)

Com vários dados oficiais para o Brasil!

```{r}
#| warning: false

library(geobr)  

datasets <- list_geobr() 
View(datasets)
```

Vamos criar um shapefile com os municípios do estado do Paraná e plotar usando a função *geom_sf* do ggplot.

```{r}
#| fig-cap: "Figura 17. Municípios do estado do Paraná, Brasil"

muni_PR <- read_municipality(code_muni = "PR", 
  year=2020, showProgress = FALSE)

class(muni_PR)

ggplot() +
  geom_sf(data=muni_PR, fill="lightgrey", color="black", show.legend = FALSE) +
  theme_minimal()
```

Também é possivel obter os limites dos biomas com geom_br

```{r}
#| fig-cap: "Figura 18. Biomas do Brasil"

biomas <- read_biomes(year=2019, showProgress = FALSE)
head(biomas)

ggplot() +
  geom_sf(data=biomas,  color="black", aes(fill=name_biome)) +
  theme_minimal()

```

Para tirar o sistema costeiro

```{r}
#| fig-cap: "Figura 19. Biomas do Brasil sem o sistema costeiro"

ggplot() +
  geom_sf(data= slice(biomas,-7),  color="black", aes(fill=name_biome)) +
  theme_minimal()
```

## Pacote [mapview](https://r-spatial.github.io/mapview/)

Muito legal para fazer mapas interativos! Não necessariamente para publicações, mas talvez apresentações e visualizações diversas.

```{r}
#| fig-cap: "Figura 20. Mapa interativo dos biomas do Brasil"
#| warning: false
library(mapview)

# mapview(biomas, zcol = "name_biome")

```


```{r}
#| fig-cap: "Figura 21. Mapa interativo dos municípios do Paraná"
# mapview(muni_PR, zcol = "name_muni")

```

## Customização de mapas

Agora vamos aprender a deixar os mapas com qualidade para publicação! Alguns requisitos são essenciais nessa etapa:

1.  Todo mapa DEVE conter uma barra de escala!
2.  Todo mapa deve conter também a orientação (apontando para o norte)
3.  Interessante prestar bastante atenção nas cores
4.  Não representar países que não são ilhas isoladamente!!

```{r}
#| fig-cap: "Figura 22. Biomas do Brasil bonito"

ggplot() +
  geom_sf(data= slice(biomas,-7),  aes(fill=name_biome, alpha=0.7)) +
  theme_minimal()+
  scale_fill_manual(values = terrain.colors(7))

```

Agora do jeito correto, usaremos o pacote *ggspatial* para inserir o símbolo apontando para o norte e a escala ao mapa (funções **annotation_north_arrow** e **annotation_scale** respectivamente).

```{r}
library(ggspatial)
```

::: {.callout-tip}
Para verificar os diferentes estilos de seta, checar os [exemplos]<https://paleolimbot.github.io/ggspatial/reference/north_arrow_orienteering.html>
:::

Figura final

```{r, fig.width=20, fig.height= 10}
#| fig-cap: "Figura 24. Mapa dos Biomas do Brasil final"

ggplot()+ borders("world", fill = "lightgray", colour = "gray")+
  geom_sf(data= slice(biomas,-7),  aes(fill=name_biome, alpha=0.7)) +
  scale_fill_manual(values = terrain.colors(7))+
  coord_sf(xlim= c(-80,-30), ylim=c(-40,10))+
  theme(legend.position = c(0.8,0.9), legend.background = element_blank(), legend.text=element_text(size=10),
        legend.title = element_blank(),
        legend.key.size = unit(0.4, "cm"),
        panel.grid.major = element_line(color = "darkgray", linetype = "dashed", size = 0.5), 
        panel.background = element_rect(fill = "aliceblue"),
        axis.title = element_blank())+
  guides(fill = guide_legend(nrow = 3), alpha= "none")+
  annotation_north_arrow(location="br", style=north_arrow_nautical, pad_x =  unit(2, "cm"), pad_y = unit(2, "cm"))+
  annotation_scale(location = "tl")
```

## Mapas a partir de shapefiles

Shapefiles (.shp) podem ser encontrados em diversos banco de dados na internet. Alguns comumente utilizados no Brasil são o do IBGE, INPE, ANA e diversos sites do governo. Para dados internacionais, temos vários disponíveis gratuitamente 

\> confira uma tabela nesse link: <https://www.oryxthejournal.org/writing-for-conservation-guide/map-with-a-message.html#tab:data-sources>

## Pacote *terra* como subtituto do finado *raster*

Muito conteúdo BEM completo no site deles <https://rspatial.org/pkg/index.html>

Vários dados disponíveis no site do INPE <http://www.dpi.inpe.br/Ambdata/download.php> 

> Outra opção (que eu achei bem mais pesada) é usar o pacote [geodata](https://cran.r-project.org/web/packages/geodata/geodata.pdf)
> Útil para dados globais de clima (wordclim), elevação, uso da terra, solo, ocorrência de espécies pelo gbif, limites administrativos, etc.

> Opções para dados globais (função **worldclim_global**), por país (**worldclim_country**) ou para determinada latitude e longitude (**worldclim_tile**)

> library(geodata)

> clim_brasil <- worldclim_country(country= "BR", var="bio", res=10, download=T, path= tempdir(), version = "2.1")

Vamos baixar apenas a bio1 - Temperatura média pra ir mais rápido, mas se for baixar todas vai vir num arquivo .zip e será nescessário unzip na sua pasta de destino para utilizar.

```{r}
# download.file("http://www.dpi.inpe.br/amb_data/Brasil/bio1_br.asc", destfile="bio1_br.asc")
```


```{r}
#| eval: false
#| fig-cap: "Figura 25. Temperatura média anual para o Brasil"
#| warning: false

library(terra)
temp <- rast('/bio1_br.asc')
class(temp)
plot(temp)
```

Para plotar com ggmap precisa transformar em dataframe

::: {.callout-tip}
Para saber as unidades e quais são as variáveis verificar em <https://www.worldclim.org/>
:::

```{r}
#| eval: false
#| fig-cap: "Figura 26. Temperatura média anual para o Brasil com ggmap"

temp_df <- as.data.frame(temp, xy=T)

ggplot() +
  geom_tile(data = temp_df, 
              aes(x = x, y = y, fill = bio1_br/10))+ #unidade do worldclim é oC*10
  theme_bw()
```


Agora se a gente quiser só para alguma localização específica,temos que editar o arquivo. Para isso temos a função *crop*

```{r}
#| eval: false
#| fig-cap: "Figura 27. Temperatura média anual para uma localização aleatória"

ext <- c(-50,-40, -25,-20) # Para alguma localização específica
temp_x <- crop(temp, ext)
plot(temp_x)
```

Para o Paraná vamos usar o shape do geobr para cortar o raster no tamanho certo

```{r}
#| eval: false
#| fig-cap: "Figura 28. Estado do Paraná"

estado_PR <- read_state(code_state = "PR", 
  year=2020, 
  showProgress = FALSE)

ggplot() +
  geom_sf(data=estado_PR, fill="lightgrey", color="black", show.legend = FALSE) +
  theme_minimal()
```

```{r}
#| eval: false
#| fig-cap: "Figura 29. Temperatura média para o Estado do Paraná"

temp_pr <- crop(temp, estado_PR)
temp_pr_df <- as.data.frame(temp_pr, xy=T)

ggplot() +
  geom_tile(data=temp_pr_df, aes(x,y, fill=bio1_br/10))+
  theme_minimal()+
  coord_equal()
```

::: {.callout-tip}
Atenção para customizações de escala!!!
O resultado do seu mapa depende muito disso!
:::
  
```{r}
#| eval: false
#| fig-cap: "Figura 30. Temperatura média anual para o Paraná com escala ajustada"

ggplot()+
  geom_tile(data=temp_pr_df, aes(x,y, fill=bio1_br/10))+
  scale_fill_gradient2(na.value="white", low= "steelblue3", mid="gray94", high="brown3", limits=c(10, 29), midpoint = 18, breaks = c(10, 15,20, 25))+  
  geom_sf(data=estado_PR, fill=NA, color="black", show.legend = FALSE) +
  theme(axis.text = element_blank(), axis.ticks = element_blank(),
        axis.title = element_blank(), panel.background = element_blank())
```


## Alguns sites/livros úteis para aprofundar em R espacial

<https://www.ecologi.st/spatial-r/> 

<https://tmieno2.github.io/R-as-GIS-for-Economists/> 

<https://damariszurell.github.io/EEC-MGC/a1_SpatialData.html>

<https://rspatial.org/terra/spatial/Spatialdata.pdf>

<https://cran.r-project.org/doc/contrib/intro-spatial-rl.pdf>
  
# CHEGAAAAAAAA SOCORROOOO
